【裁判字號】    88,訴,182
【裁判日期】    890225
【裁判案由】    債務不履行損害賠償
【裁判全文】
臺灣花蓮地方法院民事判決  八十八年度訴字第一八二號
    原      告  甲○○
    訴訟代理人  黃健弘律師
    被      告  乙○○
    訴訟代理人  鍾年展律師
右當事人間請求債務不履行損害賠償事件，本院判決如左：
    主    文
被告應給付原告新台幣壹佰肆拾萬元及自民國八十八年七月三十日起至清償日止，
按週年利率百分之五計算之利息。
訴訟費用由被告負擔。
本判決於原告以新台幣參拾萬元為被告供擔保後，得假執行。於假執行程序實施前被
告以新台幣壹佰肆拾萬元為原告供擔保後，得免為假執行。
    事    實
甲、原告方面：
  一、聲明：除假執行擔保金額外，如主文所示。
  二、陳述略稱：
    １、緣原告於民國（下同）八十六年五月十九日與被告訂立買賣契約書（證一）
        ，買受被告所有坐落花蓮市○○段三五九０地號土地（持分：三一八分之五
        五），買賣總價金二百萬元，後因面積誤差，再追加二十一萬元，共計二百
        二十一萬元，因系爭土地原係由被告、黃元雙、李慶滿（嗣於八十六年六月
        二十四日由李呂秀英繼承取得）共有，而由渠等共同向保證責任花蓮縣花蓮
        市第二信用合作社（下稱花蓮二信）貸款，而於八十五年十二月二十日設定
        最高限額新台幣六百萬元之抵押權（證二），買賣當時，被告特別保證，其
        出賣應有部分已取得其他共有人同意，可辦理土地分割後，塗銷其個人部份
        之抵押權，兩造乃於契約內特別約定：「移轉完成並塗銷抵押權設定時尾款
        付清」。
    ２、訂約後，原告業已給付被告一百四十三萬元，被告雖已於八十六年七月二十
        六日將系爭土地移轉登記予原告，惟因共有人之一李呂秀英不同意分割，致
        無法塗銷上開抵押權登記，嗣又因未繳納貸款利息，致系爭土地於八十八年
        五月三日經花蓮二信向台灣花蓮地方法院聲請查封（證三），將遭拍賣。原
        告乃於八十八年六月一日委請黃健弘律師以花蓮府前路郵局第一０五號存證
        信函，催促被告於函到五日內塗銷上開抵押權登記（證四），惟被告並未履
        行，原告又委請黃健弘律師於八十八年六月十日，以花蓮府前路郵局第一一
        七號存證信函催促被告履行，否則，逕行解除契約（證五），惟被告竟拒收
        退回（證六）。
    ３、另兩造於契約第七條明定：對於上揭產權，如有設定抵押權及其他債務情事
        ，應由乙方（即被告）負責理清。若因糾葛致併損害甲方（即原告）之權益
        者，乙方應負賠償損害責任。民法第二百二十九條第二項規定：給付無確定
        期限者，債務人於債權人得請求給付時，經其催告而未為給付，自受催告時
        起，負遲延責任。同條第三項規定：前項催告定有期限者，債務人自期限屆
        滿時起負遲延責任。同法第二百五十四條規定：契約當事人之一方遲延責任
        。同法第二百五十四條規定：契約當事人之一方遲延給付者，他方當事人得
        定相當期限，催告其履行，如於期限內不履行時，得解除其契約。同法第二
        百六十條規定：解除權之行使，不妨礙損害賠償之請求，本件被告未能依約
        將系爭土地上之抵押權塗銷，經原告多次催促仍未履行，原告業已表示解除
        契約在案，並再以本狀繕本之送達作為解約之意思表示，因被告之違約行為
        致系爭土地遭查封拍賣，原告受有已支付價金一百四十三萬元之損害，原告
        自得依上開條文之規定，請求被告賠償。
    ４、對被告抗辯之陳述：
      ａ、被告就其違約未能塗銷系爭土地上之抵押權乙節，辯稱原告同意承受上開
          抵押貸款七十八萬元，並按月繳納上開貸款利息云云。
      ｂ、惟查，原告固不否認系爭土地移轉登記予原告後，上開貸款利息均係由原
          告繳納，惟原告並無同意承受上開抵押貸款之情，緣兩造於契約內言明被
          告須『塗銷抵押權時尾款付清』，即被告須取得系爭土地共有人同意辦理
          分割後，始可將各共有人向銀行貸款債務獨立，而得單獨清償個人之債務
          後，塗銷個人之抵押權，否則，即須清償總貸款金額後，始得塗銷抵押權
          ，此亦為被告於買賣之初即信誓旦旦加以保証；証人黃元雙証稱，原告於
          買賣當時知悉系爭土地不能分割，並不實在，蓋系爭土地並非不能分割，
          而係因李呂秀英所蓋於其上之鐵皮屋面積過大，空地比率不足，只要拆除
          部份鐵皮屋，讓空地比率符合規定即可分割，何況，証人尚親自繪製分割
          圖，表示可為分割（証七），益証証人所言不實，而兩造既有言明，須由
          被告負責塗銷抵押權，即被告須取得其他共有人之同意，解決上開空地比
          率不足之問題後，辦理分割，被告於買賣之初亦保証各共有人均同意分割
          絕無問題，惟原告業已繳付價金0000000元時（八十六年五月十九
          日給付三十五萬元，八十六年五月二十二日給付十五萬元，另向李慶雄購
          鐵皮屋二十萬元，以其中十五萬元抵買賣價金，代被告支付代書費七二一
          ０元、牌照稅三一０五元、燃料稅三八００元、土地增值稅五九一七一一
          元），原告始知被告出售土地時，並未知會共有人之一李呂秀英，李呂秀
          英不同意分割，致無法塗銷抵押權，原告在要求解除契約並退款無望之情
          形下，為確保權益，乃依約將銀行貸款四百五十萬元，按所購土地持分比
          例扣下七十八萬元貸款暫不給付（即兩造契約所約定之『尾款』，須俟被
          告處理妥與李呂秀英之分割問題，並塗銷抵押權後始為給付），並要求被
          告即辦理移轉登記，於被告辦妥移轉登記後，給付十七萬七千三百元（以
          上計原告已支付0000000元），而因被告已將系爭土地移轉登記予
          原告，原告乃同意於系爭土地抵押權塗銷前之貸款利息由原告繳付，蓋因
          系爭土地已移轉登記予原告名下，若原告不繳納銀行利息，被告亦放任不
          繳，則遭查封拍賣者係原告之土地，受損害者亦係原告，對被告並無任何
          利害關係，此乃原告所以願繳納銀行貸款利息之原因；而因該筆貸款期限
          已於八十七年十二月屆滿，花蓮二信通知土地所有權人（即原告）須辦理
          借款展期之手續，即須由原告擔任債務人重新辦理借款手續，如此一來，
          原告勢必須負擔總貸款金額四百五十萬元之責任，原告當然不願辦理，而
          被告又遲不依約辦理抵押權塗銷，原告自知被告已不可能辦理抵押權塗銷
          ，而原告亦不可能負擔總貸款金額四百五十萬元之債務，原告乃自斯時起
          不再繳納銀行利息，蓋原告若有如被告所言，同意承受上開抵押貸款，理
          應向貸款銀行辦理債務人名義之變更，且該筆貸款係系爭土地共有人被告
          、黃元雙、李慶滿共同向花蓮二信貸款四百五十萬元，並共同設定抵押，
          在系爭土地未辦理分割，將各共有人債務分別獨立前，原告所承受者，即
          非單獨之七十八萬元貸款債務，而係總貸款金額四百五十萬元須負連帶責
          任，原告絕無在系爭土地未辦理分割前，即同意承受貸款之可能；再者，
          原告若同意承受該七十八萬元貸款，何以契約內均無隻字片語提及，甚且
          明文約定『塗銷抵押權設定時尾款付清』，契約第七條復明定：對於上揭
          產權，如有設定抵押權及其他債務情事，應由乙方（即被告）負責理清，
          益証被告確負有塗銷抵押權之義務。
      ｃ、另本件土地增值稅原約定應由被告負擔（請見買賣契約書第四條），惟嗣
          後被告竟以其無力負擔，而要求原告繳納，原告不得已乃代為繳納並自買
          賣價金中扣除，被告指『二造訂約當時雙方約定被告之抵押借款債務經比
          例分配計算後，原告應承受七十八萬元之貸款，另口頭約定土地增值稅由
          買受人即原告代為繳納，再自買賣價金中扣除』顯不實在，蓋兩造若有約
          定土地增值稅由原告負擔，則直接在契約內載明即可，何需於契約內約明
          由『被告』負擔，另又口頭約定由『原告』負擔，實屬多此一舉，又兩造
          原約定買賣價金二百二十一萬元，除買受系爭土地外，尚包括其上鐵架房
          屋，惟因上開鐵架房屋根本非被告建造，被告無權出賣，原告乃另行向李
          慶雄以二十萬元加以買受（証八），再自買賣價金中扣除十五萬元，自以
          上種種情狀，均可証被告諸多違約之情，實有違誠信，上開抵押權亦係被
          告違約而未能塗銷，堪可認定。
  三、證據：提出以上各項證據為證。
乙、被告方面：
  一、聲明：駁回原告之訴及假執行之聲請。如受不利判決，被告願供擔保請准宣告
      免為假執行。
  二、陳述略稱：
    １、原告於民國八十六年五月十九日經訴外人黃元雙之介紹，以二百萬元之價格
        向被告買受坐落花蓮市○○路三五九０號土地，其中四九．五八平方公尺部
        分（被告持有上開土地應有部分三分之一），因上開土地曾由共有人乙○○
        、黃元雙、李慶滿共同持向花蓮市第二信用合作社抵押借款四百五十萬元，
        三共有人每人背負之貸款金額為一百五十萬元，利息均各自繳納，二造訂約
        當時雙方約定被告之抵押借款債務經比例分配計算後，原告應承受七十八萬
        元之貸款，另口頭約定土地增值稅由買受人即原告代為繳納，再自買賣價金
        中扣除，被告於八十六年五月十九日訂約日收受原告三十五萬元、五月二十
        二日收受十五萬元，原告並代被告於八十六年七月二十四日繳納核定應納土
        地增值稅五十九萬一千七百一十一元，嗣經黃元雙代為會算，原告即於八十
        六年七月三十日給付被告買賣價金尾款十七萬七千三百元。
    ２、被告於八十六年七月二十六日即辦妥系爭土地所有權移轉登記與原告，原告
        並按月向花蓮市第二信用合作社繳納抵押貸款利息，期間長達一年餘，業據
        原告自認在卷，設原告未承受抵押貸款，為何願意繳納每月六千餘元之貸款
        利息？原告固稱因擔心房屋遭拍賣，故不得已情況下由其繳納貸款利息，惟
        查，原告既主張被告依約須塗銷抵押權設定，若非二造另約定抵押借款由原
        告承受，原告自無長達近二年期間由其繳納抵押貸款利息之理？何況系爭買
        賣標的物亦係因原告後來拒繳利息而遭查封拍賣，足見原告係因土地增值稅
        退稅問題與被告發生爭執，始就二造業已履行完畢之契約無端生訟。
    ３、系爭買賣契約介紹人黃元雙於  鈞院八十八年九月八日言詞辯論期日亦證稱
        ，原告知道所買土地是附有抵押權的土地，原告知道要負擔七十八萬元貸款
        ，因為證人有告訴原告，依上開證詞足見原告確承受七十八萬元抵押貸款。
    ４、被告於訂約後不久即將系爭土地點交原告使用，原告在該址開設早餐店，半
        年後又租給第三人當作停車場，原告既然業付清價金尾款，又長期繳納貸款
        利息，於過戶二年後始委由律師發函稱抵押權未依約塗銷，被告顯屬違約等
        詞，顯與事實不符。
    ５、系爭買賣契約書由原告製作，被告僅在契約書賣主及收款人處簽名而已，原
        告提出之買賣契約書其中第三條固載有『移轉完成並塗銷抵押權設定時尾款
        付清』字語，經查，被告執有之買賣契約書業已遺失，此節且為原告於花蓮
        縣稅捐稽徵處製作談話筆錄時所知悉（被證一），故系爭買賣契約簽訂當時
        是否即存有此段文句即值存疑，且依契約書第三條約定之付款方法並無第二
        次款、第三次款何時支付？金額多少？與原告實際支付款方式亦有不同，尤
        有疑義者，八十六年七月三十日十七萬七千三百元係零頭而非整數，若非二
        造會算（扣除抵押借款、代書費、土地增值稅等）後得出此一數額，該次付
        款如為原告主張僅為其中一次分期款，應係整數而不可能係零頭之數額。
    ６、系爭買賣契約訂約當時縱有被告應塗銷抵押權設定尾款付清之約定，但該約
        定二造經黃元雙代為會算後，由原告承受抵押貸款，計算方式如附表所載。
        依上開計算方式，被告應付尾款為十七萬七千七百七十九元，與原告實際支
        付之尾款十七萬七千三百元甚為接近，因原告實際登記取得土地面積為三一
        八分之五十五，較原約定出售面積增加三一八分之二，諒係會算時計入此誤
        差（些微影響買賣價金及承受之抵押借款金額）致稍有差異。
    理    由
一、原告主張係爭土地應有部分之買賣，被告於契約書中承諾要將抵押權塗銷，但至
    今雖移轉所有權，惟抵押權仍未塗銷，所以以訴狀繕本為解除契約之通知，請求
    返還部分價金。被告稱雙方經過結算，原告承受該抵押權，所以按期給付抵押貸
    款之利息，並將土地出租他人而為實際之使用，買賣契約已經誠信履行，被告並
    無違約，原告自不能在主張解除契約。
二、雙方扣除七十八萬元之抵押權外，其餘款項之支付及收受並無爭執，僅就最後一
    次款項十七萬多元，原告稱已經付款甚多而被告尚未移轉產權，所以為保護權益
    ，不得已才同意被告扣下七十八萬元抵押權，而交付十七萬多元，求得順利移轉
    產權，並非同意承受該抵押權，但被告稱雙方經結算而原告同意承受抵押權，所
    以收受該尾款。因而雙方爭執者，在於抵押權是否由原告承受，或應由被告塗銷
    之。
三、最高法院七四年度台上字第三五五號判決稱：「探求契約當事人之真意，本應通
    觀契約全文，依誠信原則，從契約之主要目的及經濟價值等作全般之觀察」，且
    七七年度台上字第六０七號判決亦稱：解釋契約固須探求當事人立約時之真意，
    不能拘泥於契約之文字，但契約文字業已表示當事人真意，無須別事探求者，即
    不能反捨契約文字而為曲解。經查：
  １、依雙方契約書之明文是：「移轉完成並塗銷抵押權設定時尾款付清」，雙方如
      果有，不塗銷抵押權而結清尾款者，自應另為記載以為契約履行方式之修正。
      被告稱雙方修正為原告承受抵押權而結清尾款，自當就該部分為舉證證明之。
      經本院合計原告所稱之款項（參見原告陳述４ｂ），被告所稱之比例（參見被
      告陳述６），及考量所未處理之抵押權七十八萬元，均無法與雙方不爭執之買
      賣價金二二一萬元相符。而為雙方見證契約之證人黃元雙，卻證稱：原告知道
      有抵押權，但沒有談到要如何處理抵押權，買賣契約條件是他們自己談的，有
      無約定「移轉完成並塗銷抵押權設定時尾款付清」沒有印象等語（參見證人八
      十八年九月八日筆錄），顯然見證人黃元雙亦無法證實契約之真意，自應以契
      約明文之字義為斟酌。
  ２、雖原告繳納其後之利息，並將標的物出租，充其量只是於所有權移轉登記完畢
      後，立於所有權人之地位，而為使用收益而已，自無法以之認定原告有承受抵
      押權之意思。既有契約明文於先，又無其他修正於後，自不能反捨契約文字而
      為曲解。況本件買賣價金為二二一萬元（承買應有部分），但該土地其負擔之
      抵押權，設定額為最高限額六百萬元之抵押權，顯然超過契約之主要目的及經
      濟價值，任何人不可能花二百多萬元買來一個權利，而該權利會附隨一個高達
      六百多萬元之負債，雖該抵押債務各共有人間有其分擔之約定，但該約定僅屬
      內部之分擔，無法對抗抵押權人，原告亦無法主張該一部分之分擔額，而為部
      分抵押債務之承受，所以綜觀契約全文，依誠信原則，從契約之主要目的及經
      濟價值等作全般之觀察，原告承買標的物，幾乎不可能承受該抵押債務。
  ３、至於證人黃元雙證稱，伊有明確告知原告七十八萬抵押權之事，所以原告知悉
      該抵押權，僅足以證實雙方知悉有一個抵押權待處理，該抵押權應由原告知悉
      者，由雙方契約書所明文之「移轉完成並塗銷抵押權設定時尾款付清」並無衝
      突，證人黃元雙並無法證實契約雙方當事人，有另行協議修正「移轉完成並塗
      銷抵押權設定時尾款付清」，改為原告承受該抵押權。換言之，原告「知悉抵
      押權」與「原告承受抵押權」是兩回事，而被告又無其他舉證供參，顯見被告
      所稱該十七萬多元部分為尾款，而雙方同意修正抵押權為原告承受者為無可信
      ，雙方仍應依契約明文之方式進行塗銷抵押權，始合於契約之本旨。
四、既被告有塗銷抵押權之義務而不履行，原告自得主張解除契約而請求返還所交付
    之價金，及其遲延法定利息，自為有理由。然解除契約回復原狀，是回復至未為
    契約履行前之狀況，雖原告於審理中陳明願將不動產移轉返還被告，而被告未為
    相關之陳述，該部分自無須審酌。但畢竟解除契約後，雙方契約自始無效，被告
    雖得取回產權，但亦應將所收受之款項返還原告，且原告無法享有出租不動產之
    利益、亦無義務為被告給付貸款利息，雙方契約履行迄今二年有餘，其間權益已
    複雜化，產權移轉時又有將近六十萬元之土地稅捐，雙方待釐清而回復原狀並非
    易事，但民事訴訟採當事人進行主義，原告選擇解除契約回復原狀請求權為訴訟
    標的法律關係，似有疏於現實考量而至糾葛複雜之處，本案雙方爭點已臻明確，
    雙方其餘攻擊防禦方法，自無一一審酌之必要，亦此陳明。另兩造陳明願供擔保
    請為宣告假執行或免為假執行，經核均與規定相符，爰分別酌定相當之擔保金額
    予以宣告。
五、據上論斷：原告之訴為有理由，並依民事訴訟法第七十八條、第三百九十條第二
    項、第三百九十二條，判決如主文。
中      華      民      國    八十九    年      二      月    二十五    日
                                        臺灣花蓮地方法院民事庭
~B法      官  陳心弘
右正本証明與原本無異。
如對本判決不服，應於送達後廿日內，向本院提出上訴狀（應抄附繕本）。
~B法院書記官  陳萬山
中      華      民      國    八十九    年      三      月      六      日


司法院資訊處製作；財團法人民間司法改革基金會備份。
